臺灣板橋地方法院刑事判決　　　　　　　　　　　　九十三年度簡上字第二八一號
　　上　訴　人
　　即　被　告　乙○○
　　選任辯護人　陳憲鑑律師
右列上訴人因違反著作權法案件，不服本院九十三年度簡字第一○八○號中華民國九
十三年四月二十三日第一審判決（聲請簡易判決處刑書案號：九十二年度偵字第二一
三七一號），提起上訴，本院管轄第二審之合議庭認應適用通常程序自為第一審判決
如左：
    主      文
原判決撤銷。
乙○○無罪。
    理      由
一、本件公訴即聲請簡易判決處刑意旨略以：被告乙○○係臺北縣中和市○○路○段
    四十號一樓「大正影視社」負責人，於民國九十二年九月份某日，意圖營利買賣
    自姓名年籍不詳之人輸入未經著作財產權人「弘恩文化事業有限公司」授權重製
    之盜版「一休和尚卡通」影音光碟片（即ＶＣＤ，下同）三十二片，並將之陳列
    於該影視社內，以一片新臺幣（下同）二十或四十元之代價租予不特定人觀賞之
    用，嗣經警循線於同年十一月二十一日下午四時許在上址查獲，因認被告涉有著
    作權法第九十三條第一項第二款罪嫌云云。
二、按被告未經審判證明有罪確定前，推定其為無罪；犯罪事實應依證據認定之，無
    證據不得認定犯罪事實；又不能證明被告犯罪或其行為不罰者，應諭知無罪之判
    決，刑事訴訟法第一百五十四條、第三百零一條第一項分別定有明文。次按認定
    不利於被告之事實，須依積極證據，茍積極之證據本身存有瑕疵而不足為不利於
    被告事實之認定，即應為有利於被告之認定，更不必有何有利之證據，而此用以
    證明犯罪事實之證據，猶須於通常一般人均不至於有所懷疑，堪予確信其已臻真
    實者，始得據以為有罪之認定，倘其證明尚未達到此一程度，而有合理性之懷疑
    存在，致使無從為有罪之確信時，即應為無罪之判決，此有最高法院八十二年度
    臺上字第一六三號判決、七十六年度臺上字第四九八六號、三十年度上字第八一
    六號等判例意旨可資參照，而依法治國家之刑事訴訟原則，檢察官除提起公訴外
    ，尚須維持公訴，其舉證責任之目的，係在充分證明被告確有如公訴所指之犯罪
    事實，從而其舉證責任應存在於刑事訴訟程序之全程，且於舉證不足以使法院產
    生有罪之確信時，為終局的舉證責任未盡，是故，於公訴程序，用以證明犯罪事
    實之證據之蒐集、提出、及說服之責任，在於檢察官，刑事訴訟法第一百六十一
    條第一項規定檢察官就被告犯罪事實，應負舉證責任，並指出證明之方法，即明
    示其旨，至於修正前刑事訴訟法第一百六十三條第一項及修正後刑事訴訟法第一
    百六十三條第二項關於法院調查證據之規定，乃指法院應於訴訟當事人舉證之範
    圍內，依職權或聲請，循刑事訴訟法第一百六十四條以下關於證據調查之程序及
    方法而為調查，以將檢察官及其他當事人之舉證轉換為法院之證據認知，究明證
    據之證據能力與證明力，非謂法院得逾越公正第三者地位，代檢察官蒐集證據，
    衍生由法院蒐證證明被告犯罪，或檢察官與法院協同證明被告犯罪等嚴重悖反法
    治國家原則之結果，影響人民對於法院中立客觀之信賴，最高法院八十七年臺非
    字第一號判決謂：「按法院固應依職權調查證據，但並無蒐集證據之義務。刑事
    訴訟法第三百七十九條第十款規定應於審判期日調查之證據而未予調查之違法，
    解釋上應不包括蒐集證據在內，其調查之範圍，以審判中案內所存在之一切證據
    為限，案內所不存在之證據，即不能責令法院為發現真實，應依職權從各方面詳
    加蒐集、調查。」，暨九十二年臺上字第一二八號判例謂：「刑事訴訟法第一百
    六十一條已於九十一年二月八日修正公布，修正後同條第一項規定：檢察官就被
    告犯罪事實，應負舉證責任，並指出證明之方法。因此，檢察官對於起訴之犯罪
    事實，應負提出證據及說服之實質舉證責任。倘其所提出之證據，不足為被告有
    罪之積極證明，或其闡明之證明方法，無從說服法官以形成被告有罪之心證，基
    於無罪推定之原則，自應為被告無罪判決之諭知。」，洵屬的論，可供參考。末
    按告訴人之告訴，係以使被告受刑事訴追為目的，是其陳述是否與事實相符，仍
    應調查其他證據以資審認，最高法院五十二年臺上字第一三００號判例亦闡釋甚
    明。
三、訊據被告乙○○固不否認出租前開「一休和尚卡通」影音光碟片供人觀賞，惟堅
    決否認有何犯行，辯稱伊於九十二年九月份頂下該影視社經營時，影視社內已有
    前開一休和尚卡通影音光碟片存在，伊不知前開影音光碟片有何著作權之瑕疵，
    無何侵害他人著作財產權之犯意及行為等語。檢察官認被告涉犯前開罪嫌無非以
    被告自承於相同性質之影視出租店有七、八年之工作經驗，對於影視店應如何審
    核該店內所有之錄影帶或光碟片有無侵害他人著作財產權之程序，應知之甚稔，
    斷難推諉不知，佐以行政院新聞局錄影節目審查合格證明書、版權讓與認證書、
    真偽品對照翻拍相片數張、內政部警政署保安警察第二總隊保護智慧財產權大隊
    執行搜索筆錄、扣押物品目錄表及查獲時照片數張等，為其主要論據。
四、經查：
（一）著作權法第四條規定：外國人之著作於符合該條規定，得依本法享有著作權；
      但條約或協定另有約定，經立法院議決通過者，從其約定。又依立法院於八十
      二年四月二十二日議決通過，八十二年七月十六日簽署生效之「北美事務協調
      委員會與美國在台協會著作權保護協定」（下簡稱中美著作權協定）第一條第
      四項規定：「第四項所規定之人或組織，在締約雙方領域內，於下開兩款條件
      下，經由有關各造簽訂任何書面協議取得文學或藝術著作之專有權利者，應被
      認為係『受保護人』：甲、該專有權利係該著作於任一方領域參加之多邊著作
      權公約會員國內首次發行後一年內經由有關各造簽署協議取得者。乙、該著作
      須已可在任一方領域內對公眾流通。」，是以起訴書所指之八十八年間日本「
      高校惡靈富江」之著作雖不符合我國著作權法第四條第一項之規定，但依同法
      第二項規定，我國與美國間既有中美著作權協定，日本則於一八九九年七月十
      五日加入伯恩公約，嗣於一九五六年一月十八日加入世界著作權公約，從而依
      中美著作權協定約定，於日本國首次發行之著作，須由該協定第一條前段所定
      之人，即(1)美國人或我國人，(2)美國人或我國人擁有百分之五十以上股份或其
      他專有利益之不論位於何處之法人，(3)美國人或我國人直接控制之不論位於何
      處之法人，(4)美國法人或我國法人之分公司或子公司所控制之不論位於何處之
      法人，於首次發行後一年內，以書面協議取得專有權利，且該著作並已在美國
      或中華民國管轄區域內對公眾流通者，該取得專有權利之人始得主張為「受保
      護人」。再者，前開中美著作權協定第一條第四項之甲、乙兩款需同時存在；
      且所稱「對公眾流通」之定義，該協定雖無定義，惟應與著作權法第三條第一
      項第十二款定義之「發行」情形相當，依該條項規定「發行：指權利人散布能
      滿足公眾合理需要之重製物。」、「散布：指不問有償或無償，將著作之原件
      或重製物提供公眾交易或流通。」，同條第一項第十一款定有明文，是若僅係
      電影之公開上映，尚未發行錄影帶、光碟販售，應尚不符合「對公眾流通」之
      要件等情，分別有經濟部智慧財產局九十年一月三十日（九Ｏ）９０００００
      ００６１號函、八十九年十二月二十六日（八九）智著字第八九０一二二三二
      號函附卷可稽。
（二）本件「一休和尚卡通」影片係日本國東映動畫企業有限公司製作出品，其ＶＣ
      Ｄ、ＤＶＤ等光碟製品自九十一年十月一日起至九十四年九月三十日止，在臺
      灣、澎湖、金門、馬祖等地區重製、出版、出租、發行等權利，固據東映動畫
      企業有限公司獨家授權予告訴人弘恩文化事業有限公司，有行政院新聞局錄影
      節目審查合格證明書、版權讓與認證書、及原產地證明（書）等在卷可稽，惟
      「一休和尚卡通」影片於八十一年九月間已經出品，於八十三年八月五日由木
      喬傳播事業股份有限公司獲准在我國臺灣地區播映及供家用，有錄影節目影片
      明細資料查詢表附卷足憑，然有無發行錄影帶、光碟販售不明，證人即告訴人
      公司經理甲○○對此雖證稱「一休和尚卡通」影片ＶＨＳ錄影帶於八十四年授
      權統洋公司在臺灣地區發行，ＶＣＤ則於九十二年四、五月發片等語，但就東
      映動畫企業有限公司創作「一休和尚卡通」影片後，是否於三十日內在臺灣地
      區首次發行乙節，未為明確之證述（見本院九十三年八月三十一日審判筆錄）
      ，揆諸前揭相關規定及說明，顯難遽認該「一休和尚卡通」影片得依我國著作
      權法第四條規定享有著作權。
（三）復次，我國雖於九十一年一月一日加入ＷＴＯ世界貿易組織，惟前已著手利用
      該著作或為利用該著作已進行重大投資者，自該生效日起二年內，仍得繼續利
      用，著作權法第一百零六條之二第一項亦定有明文，本件被告乙○○既係於九
      十二年九月間承購「大正影視社」接續經營之，已難排除有前開規定適用之可
      能性；況且扣案「一休和尚卡通」影音光碟片（ＶＣＤ）非逕以空白光碟片燒
      錄複製而成者，乃中聯影視傳播有限公司壓製發行之產品，其光碟外觀及封面
      包裝與一般市售正版影音光碟片無異，並載有局錄字號及著作權警語（見偵查
      卷第三十頁及第三十一頁所附扣案物翻拍相片及本院九十三年八月三十一日審
      判筆錄），茍非熟諳所有日製卡通影片著作權歸屬及登錄字號者，實難由扣案
      光碟片之外觀發覺其著作權有無可疑，被告辯稱不知扣案一休和尚卡通影音光
      碟片有何著作權之瑕疵，無何侵害他人著作財產權之犯意及行為等語，與常情
      無違，非無可採；至於被告經營影片出租，未對接手經營時之店內影片著作權
      備否，一一詳細查證，固非全無疏懈可訾，然著作權法第九十三條之罪不罰過
      失，自不亦能執被告疏未審核所有之錄影帶或光碟片有無侵害他人著作財產權
      ，即認其有侵害著作權之故意無訛。
五、綜上所述，本件告訴人指訴被告涉犯著作權法第九十三條第一項第二款之罪，經
    調查其他證據，尚難排除合理性之懷疑，堪予確信其已臻真實之程度，揆諸前開
    法條規定及說明，本件尚屬不能證明被告犯罪，即應為被告無罪判決之諭知，以
    昭審慎。被告指摘原有罪判決未當，為有理由，自應由本院將原判決撤銷，改諭
    知其無罪之判決，用期適法。
六、原審未查明被告應諭知無罪之判決，致未適用通常程序審理，誤用簡易判決處刑
    ，其所踐行之簡易處刑程序違背法令，其簡易處刑程序存有瑕疵，為保障當事人
    之審級利益，本院合議庭依通常訴訟程序審判後，撤銷原審判決，以第一審法院
    之地位自為第一審判決，檢察官如不服本判決，仍得於法定期間內，向管轄第二
    審法院提起上訴，附此敘明。
據上論結，應依刑事訴訟法第四百五十二條、第四百五十五條之一第一項、第三項、
第三百六十九條第一項前段、第三百六十四條、第三百零一條第一項，判決如主文。
本案經檢察官游鉦添到庭執行職務。
中      華      民      國    九十三    年      九     月      十四     日
                                    臺灣板橋地方法院刑事第九庭
                                        審判長法  官  蔡 新 毅
                                              法  官  黎 錦 福
                                              法  官  林 海 祥
右正本證明與原本無異。
如不服本判決，應於判決送達後十日內，向本院提出上訴狀。
                                              書記官  謝 麗 秋
中      華      民      國    九十三    年      九     月      十四     日
